【裁判字號】    98,易,1071
【裁判日期】    990224
【裁判案由】    詐欺
【裁判全文】
臺灣高雄地方法院刑事判決              98年度易字第1071號
公  訴  人  臺灣高雄地方法院檢察署檢察官
被      告  乙○○
上列被告因詐欺案件，經檢察官提起公訴（98年度偵字第20929
號），本院判決如下：
    主  文
乙○○幫助犯詐欺取財罪，處拘役伍拾日，如易科罰金，以新臺
幣壹仟元折算壹日。
    事  實
一、乙○○在預見提供金融機構帳戶資料等物供他人使用，有可
    能遭該人及其所屬之詐騙集團利用為犯罪工具，竟以縱有人
    持其金融帳戶為詐欺取財之工具，亦不違背其本意之幫助詐
    欺取財未必故意，於民國97年12月22日在高雄縣岡山鎮○○
    路293 號彰化商業銀行岡山分行內之服務台，將其甫申辦之
    彰化商業銀行岡山分行帳戶（下稱彰銀岡山分行帳戶）之存
    摺、印章、提款卡及密碼等物，交付予真實姓名年籍不詳之
    郭姓成年男子使用，嗣該男子取得乙○○所有彰銀岡山分行
    帳戶之存摺、提款卡、密碼後，便由該男子及其所屬之詐騙
    集團共同意圖為自己不法之所有，基於詐欺取財之犯意聯絡
    ，由集團中之某成員於98年2 月3 日19時許，撥打電話向甲
    ○○徉稱可援交，惟要先確認身分為由，致甲○○陷於錯誤
    ，乃於同日20時14分許，依指示持提款卡至銀行自動提款機
    操作，並將新臺幣（下同）9983元匯入乙○○所設立之彰化
    商業銀行岡山分行前開帳戶內，嗣甲○○發覺受騙，報警處
    理，始悉上情。
二、案經臺北市政府警察局信義分局報請臺灣臺北地方法院檢察
    署檢察官呈請臺灣高等法院檢察署檢察長核轉臺灣高雄地方
    法院檢察署檢察官偵查起訴。
    理  由
壹、程序部分：
    按被告以外之人於審判外之陳述，雖不符刑事訴訟法第159
    條之1 至之4 等4 條之規定，然若當事人於審判程序中同意
    作為證據，法院審酌該言詞陳述或書面陳述作成時之情況，
    認為適當者，亦得為證據；又當事人、代理人或辯護人於法
    院調查證據時，知有刑事訴訟法第159 條第1 項不得為證據
    之情形，而未於言詞辯論終結前聲明異議者，視為有前項之
    同意，同法第159 條之5 定有明文。查本件證人即被害人甲
    ○○於警詢、偵查中之供述及其餘傳聞證據，雖係被告以外
    之人於審判外之陳述，且無刑事訴訟法第159 條之1 至第
    159 條之4 之傳聞證據例外情形，惟檢察官及被告乙○○均
    同意作為證據，且於言詞辯論終結前均未聲明異議，依刑事
    訴訟法第159 條之5 第1 項之規定，本院審酌該證據作成時
    之情況，並無違法不當或證明力明顯過低之瑕疵，認適為本
    案之證據，合先敘明。
貳、實體部分：
一、訊據被告乙○○固承認於上揭時、地，將上開彰銀岡山分行
    帳戶之存摺、印章、提款卡、密碼悉數交付郭姓男子，惟矢
    口否認有何幫助詐欺取財犯行，辯稱：對方說要幫我辦貸款
    ，要做資金進出的實績，我交給他包括玉山、新光、台新、
    彰銀等5 個銀行帳戶，除了玉山是我本來就有的，其他都是
    對方帶我去岡山那邊開戶的；對方跟我說這5 家都要幫我辦
    貸款，每家貸30萬元，總共要辦150 萬元的貸款；在我給對
    方上揭帳戶資料1 個多月後，我發現不對勁，因為我一直追
    貸款的錢都還沒下來，就取消4 家帳戶，只剩彰銀的沒取消
    ；我是看報紙廣告可以幫人辦理信用貸款，撥打電話與對方
    聯絡，對方向我要帳戶存摺、印章、提款卡、密碼及身分證
    影本，說要幫我處理云云（見本院易字卷第49、50頁）。經
    查：
（一）被告於97年12月22日，向彰銀岡山分行申設帳號00000000
      000000帳戶等情，為被告所是認，並有彰銀岡山分行98年
      2 月20日函暨附件被告前開帳戶之開戶資料及交易明細查
      詢資料在卷可稽（見北檢98偵11965 號卷〈下稱偵卷一〉
      第11～15頁），此部分事實應堪認定。
（二）被害人甲○○因遭詐騙，而於上揭時間匯款9983元至被告
      上開彰銀岡山分行帳戶乙情，業據證人甲○○證述綦詳（
      見偵卷一第5 ～7 、31頁），並有甲○○提出之國泰世華
      銀行客戶交易明細表、臺北市政府警察局信義分局吳興街
      派出所受理刑事案件報案三聯單、內政部警政署反詐騙紀
      錄表、臺北市政府警察局信義分局吳興街派出所受理詐騙
      帳戶通報警示簡便格式表、陳報單、受理各類案件紀錄表
      附卷可憑（見偵卷一第17～22頁），足認上開彰銀岡山分
      行帳戶確供郭姓男子及其所屬詐騙集團成員向甲○○訛詐
      財物之用甚明。
（三）被告固辯稱係為辦理信用貸款始交付上開彰銀岡山分行帳
      戶之存摺、印章、提款卡及密碼，並無幫助詐欺取財之犯
      意云云。惟金融機構帳戶，事關存戶個人財產權益之保障
      ，與存戶之存摺、印章、提款卡及密碼結合，其專屬性、
      私密性更形提高，除非本人或與本人具密切之關係者，難
      認有何理由可自由流通使用該存摺、印章、提款卡及密碼
      ，一般人亦均有應妥為保管存摺、印章、提款卡及密碼，
      以防被他人盜用之認識，縱有特殊情況偶有將上揭物品交
      付他人之需，亦必深入瞭解其用途後再行提供使用，恆係
      吾人日常生活經驗與事理，且金融機構帳戶為個人理財工
      具，申請開設金融機構帳戶並無任何特殊之限制，一般民
      眾皆可以存入最低開戶金額之方式申請之，且一人可在不
      同之金融機構申請數個帳戶使用，此乃眾所週知之事實，
      而時下以電話詐騙促使被害人以操作金融機構自動櫃員機
      而詐取金錢之行為甚為猖獗，且廣為媒體報導，並經政府
      有關機關呼籲，則依一般人之社會生活經驗，苟不以自己
      名義申請開戶，卻使用他人之帳戶，其目的極可能利用該
      帳戶供作非法詐財之用，應可預見，而以被告年齡已逾60
      歲，曾擔任肉品承銷人及乙○○企業社之負責人，有高雄
      縣岡山鎮農會岡山區肉品市場承銷人許可證、高雄縣政府
      營利事業登記證存卷可參（見本院易字卷第38、39頁），
      足認其已有相當之智識程度與社會經驗，其對於郭姓男子
      之真實身分毫無所悉，豈有率爾將有關個人財產、身分之
      帳戶存摺、印章、提款卡及密碼交予郭姓男子之理？再者
      ，果若被告係為辦理貸款而交付上開彰銀岡山分行帳戶之
      存摺、印章、提款卡及密碼，則其即應積極主動聯繫郭姓
      男子，以瞭解貸款辦理之進度或結果為何，況其陳稱交付
      予郭姓男子1 個多月後，發覺不對勁，就取消另外4 家帳
      戶，足徵被告已察覺有異，果若如此，被告更應將所有交
      付之銀行帳戶申辦掛失止付或向警方報案，以阻止其帳戶
      遭盜用，然其卻未將上揭彰銀岡山分行帳戶辦理掛失且遲
      未向警方報案，此亦與常情有違。是被告既可預見存摺、
      印章、提款卡及密碼等有關個人財產、身分之物品，淪落
      他人手中，極可能被利用為與詐騙有關之犯罪工具，雖無
      使用其帳戶者必然持以詐騙他人之確信，仍願交付來路不
      明之人使用，顯然對於收受者縱以其帳戶作為不法詐騙使
      用，予以容認，足見被告有幫助郭姓男子及其所屬詐騙集
      團成員利用其前開彰銀岡山分行帳戶詐欺取財之不確定故
      意及行為，至為明確。
（四）綜上所述，被告前揭所辯，顯係飾卸之詞，不足採信。本
      案事證明確，被告幫助詐欺取財犯行堪以認定，應依法論
      科。
二、按刑法上之幫助犯，係對於犯罪與正犯有共同之認識，而以
    幫助之意思，對於正犯資以助力，而未參與實施犯罪之行為
    者而言。是以，如未參與實施犯罪構成要件之行為，且係出
    於幫助之意思提供助力，即屬幫助犯，而非共同正犯。經查
    ，被告基於幫助詐欺取財之故意，提供其上開彰銀岡山分行
    帳戶予郭姓男子，雖然使得郭姓男子及其所屬詐騙集團成員
    基於詐欺取財之犯意，向被害人甲○○詐取財物，然被告提
    供帳戶供人使用之行為，並不等同於向被害人施以欺罔之詐
    術行為，且亦無證據證明被告有參與詐欺取財犯行之構成要
    件行為，衡諸前揭說明，自應僅論以幫助犯。核被告乙○○
    所為，係犯刑法第30條第1 項、第339 條第1 項詐欺取財罪
    之幫助犯，並依刑法第30條第2 項減輕其刑。爰審酌被告提
    供帳戶予詐欺者使用，助長詐欺犯罪，擾亂金融交易秩序，
    實為社會層出不窮詐財事件發生之根源，並使犯罪之追查趨
    於複雜，犯後未能坦承犯行，未見悔意，態度尚可，及其犯
    罪之目的、手段、智識程度、生活狀況、被害人所受之損害
    非鉅等一切情狀，量處如主文所示之刑，並諭知易科罰金之
    折算標準，以示懲儆。
據上論斷，應依刑事訴訟法第299 條第1 項前段、刑法第30條第
1 項前段、第2 項、第339 條第1 項、第41條第1 項前段，刑法
施行法第1 條之1 ，判決如主文。
本案經檢察官李怡增到庭執行職務。
中    華    民    國    99    年    2     月    24    日
                  刑事第十六庭  審判長法  官  曾逸誠
                                      法  官  林柏壽
                                      法  官  王靖茹
以上正本證明與原本無異。
如不服本判決應於收受送達後10日內向本院提出上訴書狀，並應
敘述具體理由；如未敘述上訴理由者，應於上訴期間屆滿後20日
內向本院補提理由書（均須按他造當事人之人數附繕本）「切勿
逕送上級法院」。
中    華    民    國    99    年    2     月    24    日
                                      書記官  陳鈺甯
附錄本案論罪科刑法條：
刑法第30條
幫助他人實行犯罪行為者，為幫助犯。雖他人不知幫助之情者，
亦同。
幫助犯之處罰，得按正犯之刑減輕之。
刑法第339 條第1項
意圖為自己或第三人不法之所有，以詐術使人將本人或第三人之
物交付者，處5 年以下有期徒刑、拘役或科或併科1 千元以下罰
金。

司法院資訊處製作；財團法人民間司法改革基金會備份。
